臺北高等行政法院判決
                                     99年度簡更一字第3號
原      告　吳秀如
被      告　財政部臺北市國稅局
代　表　人　陳金鑑（局長）住同上
訴訟代理人　王怡婷（兼送達代收人）
          　史越生
上列當事人間營業稅事件，原告不服財政部中華民國96年6 月29
日台財訴字第09600206940 號訴願決定，提起行政訴訟，本院以
96年度訴字第2912號判決駁回原告之訴，原告不服，提起上訴，
經最高行政法院以99年度判字第253 號判決廢棄發回本院更為審
理，本院更為判決如下：
    主  文
訴願決定及原處分（含復查決定）均撤銷。
訴訟費用及發回前之訴訟費用，均由被告負擔。
　　事實及理由
一、程序事項：
  (1)本件因屬關於稅捐課徵事件涉訟，其標的之金額為新臺幣（
    下同）166,606 元，係在40萬元以下，依行政訴訟法第229
    條第1 項第2 款規定，應適用簡易程序，本院並依同法第23
    3 條第1 項規定，不經言詞辯論，逕行裁判。
  (2)本件被告代表人凌忠嫄於訴訟進行中變更為陳金鑑，茲據被
    告現任代表人依法具狀向本院聲明承受訴訟，核無不合，應
    予准許。
二、事實概要：
    原告係經營成衣批發業，原經被告所屬南港稽徵所查定每月
    銷售額90,900元，營業稅額909 元，嗣經內政部警政署刑事
    警察局（以下簡稱刑事局）查獲原告於民國（下同）91年1
    月1 日至9 月3 日間銷售貨物22,356,596元，通報被告所屬
    南港稽徵所扣減查定銷售額736,290 元（90,900元×8.1 ）
    ，核定補徵營業稅額216,203 元【（22,356,596元－736,29
    0 元）×1%】。原告不服，提起復查，主張其於89年至91年
    間受雇於雅典服飾擔任會計一職，90年間由實際負責人陳友
    仁登記為雅典服飾負責人，原告係不知情之名義負責人，有
    關雅典服飾之一切稅捐，依實質課稅原則及稅捐正義法理，
    自應以實際負責人陳友仁為課稅主體云云。經被告審核後，
    以原告擔任稅法上權利義務主體負責人，對該權利義務主體
    所為之任何稅捐違章行為，均應負擔責任，原告未提示被登
    記為不知情名義負責人之法院確定判決等具體事證以實其說
    ，尚無足採為由，駁回其復查之申請，原告仍表不服，經提
    起訴願遭駁回，遂向本院提起行政訴訟。經本院以96年度訴
    字第29 12 號判決駁回，原告不服，提起上訴，經最高行政
    法院99年度判字第253 號判決將原判決廢棄，發回本院審理
    。
三、原告訴稱：
  (1)原告於89年至91年間，係受雇雅典服飾擔任會計，並非實際
    負責人。而訴外人陳友仁為雅典服飾實際負責人之事實，業
    經臺灣板橋地方法院92年度訴字第2051號刑事判決與臺灣高
    等法院93年度上訴字第3219號刑事判決認定在案。雅典服飾
    並未為商業登記，被告無法依商業登記法第19條第1 項主張
    信賴登記內容，認定原告為雅典服飾之負責人。被告未予調
    查，逕行認定原告為雅典服飾負責人，作成補繳營業稅之處
    分，有違實質課稅原則。另被告據以核定雅典服飾補稅金額
    之銷貨明細單，並非依據雅典服飾之帳冊或銷貨單作成，而
    是訴外人明達服飾有限公司（下稱明達公司）所為之紀錄，
    自有違誤。
  (2)又本件被告係以「雅典商號進銷貨明細單（按月彙總）」為
    據，核定雅典服飾於91年1 月1 日至9 月3 日銷售貨物22,3
    56,596元，扣減查定銷售額736,290 元，核定補繳營業稅額
    216,203 元。惟上開進銷貨明細單要非雅典服飾所為之原始
    銷貨單，此由「雅典商號進銷貨明細單（按月彙總）」欄位
    中竟有「扣押物編號」乙欄，即可得證，蓋雅典服飾殆無可
    能於編製此銷貨明細單之初，即知日後將被扣押，與扣押後
    之編號。且扣押之雅典服飾進、退貨單多係於明達公司查獲
    ，依據訴外人徐之瑜92年2 月25日偵訊筆錄中所陳，於雅典
    服飾所查扣之帳冊僅有5 冊，然被告之違章漏稅會審報告書
    所列雅典服飾之進退貨單竟達32冊，多餘之帳冊均為明達公
    司所為，此亦經訴外人陳友仁於偵訊筆錄中坦承不諱。被告
    既認為原告方為雅典服飾之負責人，且本件發回更審前法院
    亦認為雅典服飾屬小規模營業人，店內只有原告與業務員楊
    雅惠二人，原告在雅典服飾負責銷售、會計及稅務工作，則
    原告既否認上開雅典服飾進退貨單係己身所製作，訴外人陳
    友仁復非雅典服飾之員工，更非會計承辦人員，自不具製作
    雅典服飾會計帳冊之職權或以明達公司自製之銷貨單證明雅
    典服飾之實際銷貨額之證人適格。又訴外人陳友仁與原告於
    91年間即因分手而生嫌隙，倘訴外人陳友仁經認定為雅典服
    飾之實質負責人，即有繳納相關營業稅之義務，是其與原告
    間難謂無利害衝突，被告僅憑訴外人陳友仁所言，即率行認
    定雅典服飾漏報銷售額，顯有不當。
  (3)被告相關承辦人員在原告要求下，出具編製「雅典商號進銷
    貨明細單（按月匯總）」所依據之原始憑證，原告檢視後，
    當場告知該原始憑證並非雅典商號人員製作，且原始憑證上
    所列之聯絡電話及傳真並非雅典商號所有，原始憑證上之電
    話號碼係台北縣的電話號碼，非原告登錄的電話號碼或雅典
    商號所在地五分埔的電話號碼。且相關帳冊之銷貨金額及對
    象顯示，銷貨對象均非零散銷售之一般客戶，而係長期買進
    關係之盤商，且這些對象原告並無接觸亦不認識。
  (4)再者，觀諸被告所執「雅典商號進銷貨明細單（按月彙總）
    」，其中「客戶代號/ 名稱」之欄位，分別有「A001雅典」
    及「A01 雅典進口服飾」，客戶名稱與代號既均不同，應得
    合理懷疑二者應有不同，且其中容有諸多對雅典服飾或雅典
    進口服飾之應收金額，倘為雅典服飾之帳冊即不可能有對本
    身之應收金額記載，是被告未察，以之逕行認定雅典服飾之
    銷貨額，顯有未洽。
  (5)由被告檢附資料中可得知，相關銷售貨物之行為中，自客戶
    之掌控、聯繫、銷貨折扣、銷貨金額之收取、客戶簽名確認
    乃至帳冊憑據編製之人員作業等，均由明達公司完成，被告
    僅以本案利害關係人編制以「雅典商號」為抬頭之出貨單（
    然出貨單之所載聯絡及傳真電話皆為明達公司）以及相關陳
    述（徐之瑜雖為91年9 月以後雅典服飾之負責人，然自始自
    終亦為明達公司之業務聯絡人員），不予理會原告提出之相
    關疑點，顯有違實質課稅等原則，由原告提供之片段資料中
    ，顯有重大不合理之部份：
    被告檢附明達公司91年6 月之「客戶對帳明細單」中，核
      對被告自行編制之「雅典商號進銷貨明細單（按月匯總表
      ）」可發現，部份檢附之明達公司客戶，完全與被告編至
      明細單中所謂雅典商號之客戶完全重疊。
    除上述相同銷貨客戶於同月有相同銷售金額外，相關客戶
      之銷貨折扣、貨款電匯日期、金額至開立支票號碼及支票
      到期日之記載明細等，均由明達公司相關人員書寫於該公
      司之對帳單中，其中絕大部分均有客戶親筆簽收字樣。
  (6)綜上，原告主張其非雅典服飾之實質負責人，無補繳營業稅
    之理，且被告對於漏報銷售額部分，並未盡舉證責任，逕予
    核定補徵營業稅等情顯有違誤，因而聲明：「訴願決定及原
    處分（含復查決定）均撤銷，訴訟費用由被告負擔」。
四、被告抗辯：
  (1)按營業稅法第13條第1 項及第23條後段規定：「小規模營業
    人及其他經財政部規定免予申報銷售額之營業人，其營業稅
    稅率為1%。」「……小規模營業人及其他經財政部規定免予
    申報銷售額之營業人……，就主管稽徵機關查定之銷售額按
    第13條規定之稅率計算營業稅額。」次按改制前行政法院36
    年判字第16號判例：「當事人主張事實，須負舉證責任，倘
    其所提出之證據不足為主張事實之證明，自不能認其主張之
    事實為真實。」又按財政部71年4 月15日台財稅第32634 號
    函釋：「規模狹小、交易零星，依法查定營業額課徵營業稅
    之營利事業，經查定課徵後，如經稽徵機關查獲其私設帳冊
    或有關進貨資料核計之實際營業額，大於原查定之營業額者
    ，應按其實際之營業額，依照規定稅率計算應納稅額扣除原
    查定已納稅額之差額，予以補徵。」
  (2)本件被告原核定係依刑事局於92年2 月24日會同桃園縣警察
    局中壢分局依法搜索明達公司、雅典服飾位於臺北縣泰山鄉
    （現已更名為新北市泰山區，為完整比對卷證資料，本判決
    以下仍援用舊名稱）中山路431 巷10號之3 、5 （倉庫）、
    臺北市○○○路○○巷1 號之1 （門市）及臺北縣泰山鄉○○
    街81號（辦公室）等3 處查獲地，扣押明達公司及雅典服飾
    之違章證物，計兩箱出貨單及退貨單冊。依警方92年5 月22
    日對雅典服飾負責人徐之瑜所作第四次偵訊筆錄，警方前於
    92年5 月2 日會同徐之瑜及明達公司負責人陳友仁在警局所
    製作之陳友仁啟封筆錄及作業，整理出相關雅典服飾在現場
    所有的出貨單（詳如92年5 月2 日啟封筆錄第3 次筆錄扣押
    物品目錄表中編號1 、5 、6 、7 、8 、10、11及13），並
    經徐之瑜認證無誤。案經刑事局以92年6 月16日刑偵九（3
    ）字第0920113009-2號函請被告審處。被告依刑事局函送雅
    典服飾之扣押物內容（客戶對帳明細單），逐冊編製「雅典
    商號進銷貨明細單（按扣押物編號彙總）」，再按年月別排
    序編製成為「雅典商號進銷貨明細單（按月彙總）」及「雅
    典服飾商號漏報銷售額統計彙總表」。因警方查獲違章證物
    資料期間係自91年1 月至92年2 月，而雅典服飾91年1 月1
    日至91年9 月3 日期間之負責人係吳秀如，被告遂按吳秀如
    經營雅典服飾期間核算原告漏報銷售額計21,620,306元，核
    定應補徵營業稅額21 6,203元。
  (3)經依最高行政法院發回更審理由重新檢視該等扣押證物，發
    現扣押證物中編號5-1 、5-2 出貨單及6-1 退貨單，其「客
    戶代號/ 名稱」之欄位，分別有「A001雅典」及「A01 雅典
    進口服飾」之記載，上開3 冊出貨單及退貨單雖於查扣時經
    雅典服飾當時之負責人徐之瑜（91年9 月3 日申請人讓與徐
    君）簽署認為係雅典服飾所有，惟查系爭出貨單及退貨單部
    分註記「儂儂、池雲、羅馬、巨流、F1、湘晶自購、琇菊、
    美榮、阿凡員購、亦友、小葉員購」等字樣，依刑事局對明
    達服飾公司負責人陳友仁第2 次偵訊筆錄，據陳友仁表示，
    張琇菊、黃美榮、林湘晶、莊亦凡等人係明達服飾公司之員
    工；又依雅典服飾前、後任負責人吳秀如及徐之瑜陳述，雅
    典服飾所販售之貨物係由明達服飾公司提供，明達服飾公司
    出貨時，為方便管理遂繕打出貨單等語；據此，系爭出貨單
    似屬明達服飾公司所有，上開3 冊出貨單及退貨單淨銷售額
    4,959,744 元，應自被告原核定銷售額22,356,596元中減除
    ，再扣除原查定課徵銷售額736,290 元，變更短漏報銷售額
    為16,660,562元（22,356,596元－4,959,744 元－736,290
    元）；被告原核定補徵營業稅額216,203 元【（22,356,596
    －736,290 元）×1%】應予追減49,597元，變更為166,606
    元（16,660,562元×1%）。
  (4)雅典服飾於89年6 月20日申請設立稅籍登記所登記之負責人
    即原告，至91年9 月3 日原告讓與訴外人徐之瑜止，自89年
    12月期至90年12月期小規模營利事業查定課徵營業稅繳款書
    均載明原告為雅典服飾之負責人。原告陳稱自89年至91年間
    於雅典服飾擔任會計一職，應係處理帳務及稅務事宜，豈有
    不自知其為雅典服飾負責人之理，原告登記為雅典服飾負責
    人既出於其個人自願，自難以其未實際介入經營，而卸免其
    本人應負之稅捐責任。
  (5)綜上，被告以原告為雅典服飾登記負責人，核定補徵營業稅
    額166,606 元等情並無違誤，而聲明：「（一）請求判決變
    更原告應補徵營業稅額為160,606 元，其餘之訴駁回；（二
    ）訴訟費用由原告負擔」。
五、得心證之理由：
  (1)本件訟爭緣起，係原告經營成衣批發業，經刑事局查獲原告
    於91年1 月1 日至9 月3 日間銷售貨物22,356,596元，通報
    被告所屬南港稽徵所扣減查定銷售額736,290 元（90,900元
    ×8.1 ），核定補徵營業稅額216,203 元【（22,356,596元
    －736,290元）×1%】。兩造之爭執在於：
    原告訴稱：其非雅典服飾之實質負責人，無補繳營業稅之
      理，且被告對於漏報銷售額部分，並未盡舉證責任，逕予
      核定補徵營業稅等情，顯有違誤云云。
    被告答辯：雅典服飾為獨資型態，有營業稅稅籍資料查詢
      作業附原處分卷可參，原告自願擔任雅典服飾之營業登記
      負責人，自應有補繳營業稅之義務。又被告重新檢視系爭
      出貨單似屬明達服飾公司所有，上開3 冊出貨單及退貨單
      淨銷售額4,959,744 元，應自被告原核定銷售額22,356,
      596元中減除，再扣除原查定課徵銷售額736,290 元，變
      更短漏報銷售額為16,660,562元；原核定補徵營業稅額21
      6,203 元應予追減49,597元，變更為166,606 元。
  (2)按「營業稅之納稅義務人如左：一、銷售貨物或勞務之營業
    人。」營業稅法第2 條第1 款定有明文，而同法第6 條第1
    款復規定：「有左列情形之一者，為營業人：一、以營利為
    目的之公營、私營或公私合營之事業。」，足見營業稅法所
    稱營業人，其形態不限於公司，其屬合夥或獨資者亦屬之。
    而屬獨資商號者，因商號本身無獨立之人格，故該商號之營
    業，所生權利義務仍應歸諸負責之個人。是關於獨資商號之
    營業稅雖係以獨資商號之營業為課稅範圍，然其核課則應以
    獨資商號負責人為課徵對象。又因依營業稅法第28條規定：
    「營業人之總機構及其他固定營業場所，應於開始營業前，
    分別向主管稽徵機關申請營業登記。登記有關事項，由財政
    部定之。」故於獨資商號有依法向主管稽徵機關辦理營業登
    記，且其登記又非無效者，則稽徵機關針對該獨資商號之營
    業稅，即應以該獨資商號登記之負責人作為課稅對象。經查
    ：原告為雅典服飾稅籍登記之負責人，雅典服飾為獨資型態
    ，亦有營業稅稅籍資料查詢作業附原處分卷供參。原告既擔
    任雅典服飾之營業登記負責人，則為獨資之雅典服飾負責人
    ，被告據此對之課徵（其為負責人期間）關於雅典服飾之營
    業稅，自屬有據。
  (3)原告訴稱被告對於漏報銷售額部分未盡舉證責任者，究竟被
    告據以核定銷售額之帳冊是否屬於雅典服飾，為本案爭執之
    核心。經查：
    被告係依刑事局於92年2 月24日會同桃園縣警察局中壢分
      局依法搜索明達公司、雅典服飾位於臺北縣泰山鄉○○路
      431 巷10號之3 、5 （倉庫）、臺北市○○○路○○巷1 號
      之1 （門市）及臺北縣泰山鄉○○街81號（辦公室）等3
      處查獲地，扣押明達公司及雅典服飾之違章證物為據。
      1.被告之理由，係依警方92年5 月22日對雅典服飾負責人
        徐之瑜所作第四次偵訊筆錄，警方前於92年5 月2 日會
        同徐之瑜及明達公司負責人陳友仁在警局所製作之陳友
        仁啟封筆錄及作業，整理出相關雅典服飾在現場所有的
        出貨單（詳如92年5月2 日啟封筆錄第3 次筆錄扣押物
        品目錄表中編號1 、5 、6 、7 、8 、10、11及13），
        並經徐之瑜認證無誤。
      2.本案經刑事局以92年6 月16日刑偵九（3 ）字第092011
        3009-2 號函請被告查處，被告依刑事局函送雅典服飾
        之扣押物內容（客戶對帳明細單），逐冊編製「雅典商
        號進銷貨明細單（按扣押物編號彙總）」，再按年月別
        排序編製成為「雅典商號進銷貨明細單（按月彙總）」
        及「雅典服飾商號漏報銷售額統計彙總表」。
    而被告提供之第8 冊（扣押物編號8 ）證物中，客戶對帳
      單之表頭係明達服飾，而其對應之出（退）貨單表頭為雅
      典服飾有限公司，此部份之銷售應屬於雅典商號之依據為
      何，被告並未敘明，且這樣的「客戶對帳單」之記載如何
      分辨究竟是「明達服飾」或「雅典服飾」之銷售額，何況
      此部份出（退）貨時間為91年11月至92年1 月（本院卷第
      127 頁），被告據以認定系爭帳冊為雅典服飾所有之原因
      ，係查扣時經雅典服飾當時之負責人徐之瑜簽署認為係雅
      典服飾所有；然而，本案係原告為負責人期間關於雅典服
      飾營業稅之爭執（應為91年1 月1 日至9 月3 日期間），
      被告以之後帳冊歸屬的論證，來推論原告為負責人期間帳
      冊歸屬，自有未洽。
    關於原告所稱雅典商號之實際負責人陳友仁於警方之偵訊
      筆錄（92年2 月25日 ）指明：「明達公司是採寄賣方式
      經營，客戶能幫我賣多少就算多少，剩餘的亦可退還給公
      司，而雅典店則只負責營業，所以客戶要買貨訂貨透過雅
      典，而雅典就要向明達提出進貨的要求（本院卷p262）」
      、「（問：雅典服飾店有無開立發票給客戶？）答：沒有
      ，因採寄賣方式（本院卷p265）」，足以顯示究竟是明達
      服飾或雅典服飾為實際之銷售者，不能以專以扣押明達公
      司及雅典服飾之違章證物為據，而是要相關帳冊中顯示實
      際出貨人為雅典服飾（雅典服飾為銷貨人），始有繳交營
      業稅之必要。然而，扣押證物抽樣1-1 至1-4 之客戶對帳
      明細單其表頭皆為「明達服飾有限公司」，且每張對帳單
      明細係以月結方式與客戶請款，其方式與陳友仁之問訊筆
      錄相符（較像是寄銷店家之對帳方式），而原告經營之雅
      典服飾如為五分埔之零售店，其銷售大多應以現金交易為
      主，與系爭對帳單以賒銷方式與客戶交易不同。對帳單金
      額結算方式（以證物1-1 為例，本院卷第131 頁）：
                          金額           件數
        上期庫存         362,326         1,311
      ＋本期進貨         329,928         1,211
      －本期退貨          75,419           339
      －本期盤存         474,098         1,665
                       ─────      ────
        本期銷貨         142,737          518
                       ─────      ────
      顯然，原告之經營方式比較接近證人陳友人所稱「寄銷店
      家之對帳方式」。
    而被告就明達及雅典之帳冊，係由台北縣泰山鄉○○路○○
      ○ 巷10號之3 、5 （倉庫）、台北市○○○路○○巷1 號之
      1 （門市）及台北縣泰山鄉○○街81號（辦公室）等3 處
      查獲；被告提供附卷之扣押物目錄，證物係由泰山鄉○○
      路○○○路取出（本院卷第271 、272 頁）。被告如何認
      定台北縣泰山鄉索取出之帳冊是雅典服飾倉庫之帳冊，又
      如明達及雅典之帳冊置於同一處，客戶對帳明細單之表頭
      皆為明達服飾有限公司，被告如何區分那一部份之帳冊及
      表單應屬雅典所有？
      1.雖被告根據雅典服飾前、後任負責人吳秀如及徐之瑜陳
        述，雅典服飾所販售之貨物係由明達服飾公司提供，明
        達服飾公司出貨時，為方便管理遂繕打出貨單等語；據
        此，系爭出貨單似屬明達服飾公司所有，上開3 冊出貨
        單及退貨單淨銷售額4,959,744 元，應自被告原核定銷
        售額22,356,596元中減除，再扣除原查定課徵銷售額73
        6,290 元，變更短漏報銷售額為16,660,562元，被告原
        核定補徵營業稅額216,203 元，應予追減49,597元，變
        更為166,606 元。
      2.而所謂上開被告認定之「雅典服飾所販售之貨物係由明
        達服飾公司提供，明達服飾公司出貨時，為方便管理遂
        繕打出貨單（而認定系爭出貨單似屬明達服飾公司所有
        ）」，就扣押證物中編號5-1 、5-2 出貨單及6-1 退貨
        單，其「客戶代號/ 名稱」之欄位，分別有「A001雅典
        」及「A01 雅典進口服飾」之記載，即認定系爭出貨單
        屬明達服飾公司所有而加以扣除，反而言之按同一標準
        ，被告如何認定扣押證物抽樣1-1 至1-4 之客戶對帳明
        細單其表頭皆為「明達服飾有限公司」，而可以認為是
        雅典服飾之銷售額。顯見被告僅就最高行政法院所指摘
        之範圍就扣押證物中編號5-1 、5-2 出貨單及6-1 退貨
        單，明達服飾公司出貨時，為方便管理遂繕打出貨單為
        明達服飾公司部分為扣除；但對扣押證物抽樣1-1 至
        1-4 之客戶對帳明細單其表頭皆為「明達服飾有限公司
        」，未為詳細之比對及認定，被告認定「核定補徵營業
        稅額變更為166,606 元」未經確認其餘帳冊，應堪認定
        。
六、本件爭執，除被告為有利原告答辯之部份外，被告仍未針對
    其他帳冊何以是原告為負責人期間關於雅典服飾營業稅之帳
    冊（為91年1 月1 日至9 月3 日期間），提出完整之舉證責
    任，這些帳冊如果係位於台北縣泰山鄉取出，又如何認定是
    原告於台北市○○○路○○巷1 號之1 經營雅典服飾之帳冊（
    被告以台北市○○○路○○巷1 號之1 為雅典服飾之門市
    、而台北縣泰山鄉兩個地點為倉庫，亦未為更近一步之舉證
    ）。原告所稱被告對於漏報銷售額部分，並未盡舉證責任，
    應屬可採，原處分（含復查決定）補徵原告營業稅額，核屬
    違誤，訴願決定未予以糾正，亦有未洽。原告訴請撤銷，為
    有理由，訴願決定及原處分（含復查決定）均應予以撤銷。
七、據上論結，本件原告之訴為有理由，爰依行政訴訟法第233
    條第1 項、第98條第1 項前段，判決如主文。
中　　華　　民　　國　　100　 年　　4　　 月　　29　　日
　　　　　　　　　臺北高等行政法院第七庭
                                    法  官　陳心弘
上為正本係照原本作成。
本件以訴訟事件所涉及之法律見解具有原則性者為限，始得於本
判決送達後20日內向本院提出上訴狀並表明上訴理由，如已於本
判決宣示後送達前提起上訴者，應於判決送達後20日內補具上訴
理由（均按他造人數附繕本），且經最高行政法院許可後方得上
訴。
中　　華　　民　　國　　100　 年　　4　　 月　　29　　日
 　　　　　　　　　　 　　          書記官  鄭聚恩